【裁判字號】    90,上訴,1901
【裁判日期】    920506
【裁判案由】    違反著作權法
【裁判全文】
臺灣高等法院臺中分院刑事判決                    九十年度上訴字第一九○一號
    上  訴  人  臺灣台中地方法院檢察署檢察官
    被      告  點將家企業股份有限公司  設台中市○○區○○路二九號二樓
    被      告
    兼右代表人  丙○○
    被      告  乙○○
    共      同
    選任辯護人  己○○律師
右上訴人因被告違反著作權法案件，不服臺灣台中地方法院八十九年度訴字第一四二
三號中華民國九十年八月二十四日第一審判決（起訴案號：臺灣台中地方法院檢察署
八十九年度偵續字第六五號），提起上訴，本院判決如左：
      主  文
上訴駁回。
      理  由
一、公訴意旨略以：被告點將家企業股份有限公司（下稱點將家公司）係從事電腦音
    樂伴唱機之製造及銷售，被告丙○○、乙○○分別擔任該公司之副董事長及總經
    理，為實際掌管公司業務之人，自民國八十五年五月二十日起，為製造電腦伴唱
    機灌錄伴唱用之詞曲以供行銷，與原著作財產權人寶麗金音樂出版管理股份有限
    公司（下稱寶麗金公司，現已變更為環球音樂出版股份有限公司）就歌名「買醉
    」、「一代女皇」、「海角天涯」、「夕陽山外山」、「珍重我的愛」、「港邊
    甘是男性傷心的所在」之詞曲簽訂「使用同意合約書」，而丙○○、乙○○明知
    該「使用同意合約書」第一條第二點『產品型式：乙方（即點將家公司）僅能以
    電腦ＭＩＤＩ三．五磁片之產品型式出版發行（限家用）』；第二條更明白表示
    『．．．本合約之授權範圍限上述音樂伴唱卡之重製，並未包含乙方（即點將家
    公司）電腦音樂伴唱機硬碟中內建歌曲之重製，亦即乙方不得將本著作重製於電
    腦音樂唱機之硬碟中以作銷售』；第七條再明白表示『本合約之授權範圍僅限於
    重製權，甲方保留著作權法第二十四條及第二十六條所規定之公開播送權及公開
    演出權』，詎丙○○、乙○○竟共同意圖銷售，且基於常業之犯意，擅自將僅獲
    家用授權及僅能重製於之MIDI三．五磁片之上開詞曲，以硬碟內建方式重製，復
    於廣告傳單上聲稱：「再多客人也不怕」、「不需任何工具，只要擁有場地或店
    面，就可自己當老闆輕鬆賺大錢」、「演唱者可面對觀眾」、「商機處處好利多
    」、「多樣化組合，延伸無限商機」、「提升你在商業運用時的靈活度與降低投
    資成本預算，是你最佳的選擇」、「內含歌曲均獲合法授權，賺錢最輕鬆」云云
    。並標示適合「社區活動中心」、「釣蝦場」、「健身房」、「俱樂部」、「遊
    樂場」、「電影院」、「休息區」、「飯店」、「活動中心」、「機關」、「學
    校」、「工廠」、「公司」、「社團」等場所，並附有「投幣式」等相關設備供
    業者組裝等文字，經由其經銷商大肆銷售給「卡拉ＯＫ」、「ＫＴＶ」、「ＰＵ
    Ｂ」及其他公眾得出入之場所之營業者，使該等營業者誤以為可以公開上映，而
    為公開上映之行為，因認被告丙○○、乙○○係違反著作權法第九十一條第二項
    意圖銷售而擅自以重製之方法侵害他人之著作財產權罪、同法第九十三條第三款
    以第八十七條第二款所規定明知為侵害著作權之物意圖營利而交付之方法侵害他
    人之著作權罪、同法第九十二條擅自以公開上映之方法侵害他人之著作財產權罪
    嫌，且其等顯均以之為常業，為常業犯，均應依著作權第九十四條之規定論處；
    另被告點將家公司因其代表人犯前揭著作權法之罪，應依同法第一百零一條第一
    項之規定科處罰金云云
二、原審審理結果認：（一）寶麗金公司授權使用範圍為「授權被告點將家公司就寶
    麗金公司所授權歌曲同步配音錄製成電腦音樂合成資料，供被告點將家公司所生
    產之伴唱機使用，即經由伴唱機之發聲卡解碼，發出音樂供購買伴唱機之消費者
    使用」；易言之，其使用方式，不論係以磁片插入伴唱機之卡匣藉發聲卡解碼電
    腦資料發聲，或直接燒錄於主機晶片中藉發聲卡發聲，均屬上開授權使用之範圍
    ，告訴人美華公司既係繼受寶麗金公司之權利，自應受此拘束。（二）被告點將
    家公司雖將該合法重製之視聽著作「灌錄」於其生產之伴唱機，惟其僅係重製自
    己已另合法取得之「視聽著作」，並非再次重製系爭詞曲之「音樂著作」，是難
    認被告點將家公司該部分之行為有第二次重製系爭詞曲之「音樂著作」，亦未侵
    害美華影視股份有限公司（以下簡稱美華公司）繼受取得之音樂著作財產權，其
    行為與著作權法第九十一條第二項之意圖銷售而擅自以重製之方法侵害他人之著
    作財產權罪之構成要件不符；而被告點將家公司將其享有之視聽著作重製於各種
  機型之伴唱機後，透過經銷商銷售於各業者，自亦難論以著作權法第九十三條第
    三款之明知為侵害著作權之物意圖營利而交付之方法侵害他人之著作權罪。（三
    ）寶麗金公司既已授權點將家公司重製該系爭六首歌曲之詞曲「音樂著作」，則
    該被利用之六首詞曲「音樂著作」已成為點將家公司電腦伴唱機內電腦音樂伴唱
    「視聽著作」之部分內容，故該點將家公司之電腦伴唱機內電腦音樂伴唱「視聽
    著作」於「公開上映」時，即僅須得該「視聽著作」財產權人即被告點將家公司
    之同意或授權即可，而被利用之系爭六首歌曲之詞曲「音樂著作」之著作財產權
    人電腦音樂伴唱「視聽著作」有「公開上映」行為而主張有詞曲「音樂著作」之
    「公開演出」。（四）另被告點將家公司並未就是否取得「公開演出」之公開播
    映權為任何積極之表示，足認被告點將家公司並無致消費者誤認其已取得合法之
    公開播放權之情形，是被告點將家公司透過經銷商銷售伴唱機予業者，縱業者在
    公開場合「公開上映」系爭六首歌曲之伴唱「視聽著作」，或自行提供予不特定
    客人「公開演出」，亦難認被告點將家公司有涉犯著作權法第九十二條擅自以「
    公開上映」或「公開演出」之方法侵害他人之著作財產權罪。綜上，乃認被告等
    罪嫌均有不足，均判決諭知其等無罪。
三、檢察官據告訴人美華公司具狀請求上訴意旨略以：（一）被告點將家公司就系爭
    歌曲與寶麗金公司所簽訂之使用同意合約書第一條第二點中表明授權範圍，僅限
    於家用，且第二條更明白表示並未包含點將家公司電腦唱機硬碟中歌曲之重製，
    即不得捨文字而另行解釋契約真意。（二）點將家公司係一電腦伴唱機之製造商
    ，其對於「硬碟」與「三‧五磁片」之不同絕對能明確區分，斷無不能識別之理
    ，是八十五年該公司與寶麗金公司簽約時應能預見此點，現點將家公司明知二者
    之不同，仍不顧合約明文限制之規定，而片面擴張自己權利，顯有侵害寶麗金公
    司著作權之行為。（三）點將家公司將寶麗金公司授權使用之詞曲音樂著作輸入
    硬碟中，並無新的「視聽著作」產生。（四）電腦伴唱機係利用音樂著作而做成
    無人演唱之音樂程式，並非獨立之視聽著作。綜上所述，點將家公司將歌曲灌錄
    於其所生產之伴唱機硬碟行為，顯然已逾越寶麗金公司之授權範圍而為非法重製
    行為，然原審認其僅重製自己已另合法取得之視聽著作，並非再次重製係爭詞曲
    之音樂著作，其認事用法顯有違誤。又點將家公司將其所生產之伴唱機透過經銷
    商銷售於各營業場所，因其機具上已表明伴唱機係「營業用」，是其亦涉犯著作
    權法第九十二條之犯行。爰請求撤銷原判決，更為適法之判決。
四、按犯罪事實應依證據認定之，無證據不得推定其犯罪事實，刑事訴訟法第一百五
    十四條定有明文；次按事實之認定，應憑證據，如未能發現相當證據，或證據不
    足以證明，自不能以推測或擬制之方法以為裁判基礎；又認定不利被告之事實，
    須依積極證據，苟積極證據不足為不利於被告事實之認定時，即應為有利於被告
    之認定，更不必有何有利之證據（參最高法院三十年上字第八一六號、四十年臺
    上字第八六號判例）。
五、公訴人認被告等涉犯上開罪嫌，無非係以：（一）被告點將家公司就上開詞、曲
    音樂著作，僅能以電腦ＭＩＤＩ三．五之磁片重製，且僅限於家用，並不能於任
    何公開場所及營業場所公開上映，復有內政部著作權登記簿謄本影本、內政部著
    作權執照影本、著作財產權讓與證明書影本及被告點將家公司與寶麗金公司所簽
    訂之「使用同意合約書」附卷可稽。（二）「家用」與「營業用」之點唱機成本
    有所不同，為被告丙○○、乙○○於簽約時即明知，被告丙○○、乙○○所經營
    之被告點將家公司明知僅被授權「家用」重製權，且只可以ＭＩＤＩ三．五磁片
    之方式發行使用，竟違約且違法將音樂著作權人授權之詞、曲灌錄（重製）於伴
    唱機硬碟中發行，又於廣告傳單上聲稱伴唱機可供營業用，有廣告傳單影本八張
    可證，被告點將家公司顯然係利用不知情之業者，擅自以公開演出侵害他人之著
    作財產權之間接正犯，且被告點將家公司之業務人員均向營業者告稱可以公開演
    出，並交付載明略以「本公司伴唱機內含歌曲均經合法授權，可在營業場所公開
    使用」等之版權保證書予營業者。（三）被告等明知本案系爭之詞、曲音樂著作
    ，其僅取得重製於電腦ＭＩＤＩ三．五磁片發行一次，且限於家用，為圖謀不法
    之利益，竟將授權詞曲違法灌錄於硬碟中銷售，逃避其本應交付於音樂著作權人
    之灌錄重製版稅費用，並自簽約日起永久使用、不限機型、不限次數重製使用，
    且交付於業者時，並非以磁片方式使用，而係賣機器時即灌錄於硬碟中數千條歌
    曲，後來之新歌，再以磁片方式寄發，並授權業者，將該磁片內容灌錄（即重製
    ）於硬碟中使用，另外被告等以不明顯小字誑稱只要取得一張或二張公播證即可
    公開播送云云，使不知情之業者陷於錯誤而買受被告點將家公司之電腦伴唱機，
    進而公開上映達到被告等侵害告訴人著作權之目的等情，為其主要論罪之依據。
六、訊據被告點將家公司固坦承為製造電腦伴唱機業者，其灌錄伴唱用之詞曲以供行
    銷，並與寶麗金公司就上開歌曲之詞曲簽訂「使用同意合約書」，惟被告等均堅
    決否認有何違反著作權法之犯行，均辯稱：與寶麗金公司既已簽訂系爭歌曲使用
    同意合約書，依該合約第一條第二項之約定，已明確授權被告點將家公司使用系
    爭歌曲之詞、曲，被告點將家公司再以數位方式錄製完成之電腦合成音樂檔，先
    以ＭＩＤＩ三‧五磁片儲存，而後轉儲存燒錄在所生產之伴唱機主機晶片中，並
    未逾越授權使用範圍，且在過去及現今伴唱機市場，均無任何一家業者之伴唱機
    以ＭＩＤＩ三‧五磁片直接播放，而係將音樂著作重製於伴唱機硬碟之方式提供
    使用者隨選隨唱之功能；另被告點將家公司將系爭歌曲儲存於所生產之家用機種
    ，而非營業用機種，並於家用伴唱機之開機畫面顯示「本機型內含歌曲僅限家用
    ，不得公開使用，若於公開場所使用係侵害本公司及眾多著作權人之權益，應自
    負法律責任」，亦明白向業者表示須另向仲介團體取得公播權，是被告點將家公
    司並未違反著作權法之規定等語；被告丙○○另辯稱：伊自八十五年底雖參與經
    營點將家公司而擔任副董事長，惟實際執行業務專業範圍為科技專業技術，故於
    八十七年二月已轉任研發顧問，未過問公司經營業務等語；而被告乙○○亦另辯
    稱：雖自八十五年底任職公司總經理，惟實際執行業務內容為內部行政管理，並
    未參與音樂版權之取得及簽約等語。
七、本院查：
（一）本件系爭歌曲之詞曲音樂著作原為寶麗金公司取得音樂著作財產權，被告點將
      家公司於八十五年五月二十日與寶麗金公司就上開歌曲之詞、曲簽訂重製使用
      之「使用同意合約書」，嗣寶麗金公司於八十七年八月一日將該詞曲之音樂著
      作財產權轉讓予告訴人美華公司等情，有內政部著作權登記簿謄本影本五張、
      內政部著作權執照影本一張、著作財產權讓與證明書及使用同意合約書影本各
      一份附卷可稽（見八十八年度偵字第一四七五二號偵查卷第二十二至二十八頁
      ），是告訴人美華公司確實享有系爭詞、曲音樂著作財產權，另被告點將家公
      司亦取得系爭詞、曲以伴唱方式重製之權利無誤。
（二）次按「音樂著作」及「視聽著作」為不同之著作，此觀著作權法第五條第一項
      第二、七款分別為例示即明；又著作財產權人得授權他人利用著作，著作權法
      第三十七條第一項亦載有明文，而一般之電腦伴唱機，乃係得音樂著作之著作
      財產權人授權利用該音樂著作，而作成無人演唱之「電腦ＭＩＤＩ音樂程式」
      （即音樂設備數位介面）伴唱機，於點唱時，經由電腦輸出另行錄製之靜態畫
      面影像或另以ＶＣＤ輸出另行錄製之動態畫面影像作為背景，再以伴唱程式出
      現伴唱音樂，同時將音樂著作之歌詞顯示在畫面上，而成為獨立之「視聽著作
      」。據此，「音樂著作」與一般電腦伴唱機業者製作之「視聽著作」乃為型態
      截然不同之著作，惟兩者之間仍有相當之關連性，即該電腦伴唱機業者製作之
      「視聽著作」如欲利用他人之詞曲「音樂著作」，乃必需得該詞曲「音樂著作
      」之著作財產權人之授權。又著作權法第三條第一項第五款明定所謂「重製」
      ：係指以印刷、複印、錄音、影像、攝影、筆錄或其他方法有形之重複製作。
      於劇本、音樂著作或其他類似著作演出或播送時予以錄音或錄影；或依建築設
      計圖或建築模型建造建築者，亦屬之。另同條項第十款明定所謂「改作」：係
      指以翻譯、編曲、改寫、拍攝影片或其他方法就原著作另為創作。揆諸前揭規
      定，倘詞曲「音樂著作」之著作財產權人授權電腦伴唱機業者利用其詞曲「音
      樂著作」，而製作成電腦伴唱之「視聽著作」，即屬合法之「重製」，而非「
      改作」。
（三）本件首應探究者，厥為當事人對於授權範圍之約定如何？此涉及契約內容之意
      思表示解釋問題，而解釋雙方所簽訂之「使用同意合約書」，其交易背景（即
      為何簽訂該契約、其所欲達成之經濟目的）自係首要考量者。雖該「使用同意
      合約書」第一條第二款及第二條分別明文約定：「產品形式：乙方（即點將家
      公司）僅能以電腦ＭＩＤＩ三‧五磁碟片之產品形式發行」、「上述甲方（即
      寶麗金公司）之授權之著作，乙方（即點將家公司）僅能按上述形式使用壹次
      ，且使用壹個版本後，不得重新編輯或重新錄製第二個版本，或以其他任何形
      式之產品出版發行。本合約之授權範圍限於上述音樂伴唱卡之重製，亦即乙方
      （即點將家公司）不得將本著作重製於電腦音樂伴唱機之硬碟中以作銷售」，
      由該合約字面上觀之，寶麗金公司似僅授權被告等以ＭＩＤＩ三‧五磁片發行
      而不得重製於硬碟中，惟證人即台中市電腦商業同業公會職員蔡榮明於原審審
      理中證稱：「（問）音樂著作重製是否須放在硬碟中，才能儲存多首歌播放？
      （答）音樂歌曲在電腦使用時，須有文字檔、音樂檔、影像檔，配合驅動程式
      才能播放，必須把音樂及文字檔灌入硬碟內，假使有上千百首歌曲，必須放在
      硬碟內，才能不換面播放」、「（問）市面上的伴唱機有無直接用磁碟片播放
      ？（答）我沒有看過。」、「（問）若硬碟只有驅動程式，以抽換磁片方式點
      選想要之歌曲，與伴唱機之功能是否相符？（答）就我們所知，應該是沒有人
      這樣子播放的」等語（見原審卷第二宗第五、六頁），又證人即美華公司之硬
      體工程師曾治儒於原審審理中亦證述：「（問）三．五磁片是否可獨立播放歌
      曲？（答）可以，我只要有播放軟體在硬碟內，硬碟內有驅動程式就可以播放
      了」、「（問）一般市面上是這樣的做法？（答）目前市面上沒有用磁片播放
      」、「（問）四、五年前是否有任何公司以磁片播放歌曲？美華公司本身生產
      的伴唱機，有無以磁片方式播放？（答）四、五年前沒有公司是以磁片的方式
      播放，只有用ＬＤ或伴唱帶播放．．．新增的歌曲，是透過光碟片灌入至硬碟
    中再撥放，而此時光碟片只是灌入的媒介，仍然是用硬碟來撥放的」（見原審
      卷第二宗第六、七頁），證人即台灣科技大學資訊工程系教授甲○○於本院調
      查時亦到庭證稱：（提示臺灣科技大學九十一年十一月二十二日函文）（問）
      當時點將家三．五磁片用途為何？（答）透過伴唱機之軟碟機讀取磁片資料並
      儲存在硬碟內。（問）點將家之磁片是否不須放入硬碟即可播放歌曲？（答）
      理論上、技術上可行，但點將家沒有這麼做，我記得他們的操作手冊說明要把
      磁碟片灌入硬碟才可播放，我們認無必要就磁碟片單獨可否播放歌曲做測試）
      （見本院卷第二宗九十二年四月七日調查訊問筆錄）；又經本院於調查時當庭
      勘驗系爭ＭＩＤＩ三˙五磁片是否能直接在被告點將家公司伴唱機中播放？勘
      驗結果為：可插入磁片，但無法播放影像、聲音等情，亦經本院勘驗屬實，並
      製有勘驗筆錄在卷足憑（見本院卷第一宗第一三三頁），另參以中華民國電腦
      伴唱機公開利用人協會亦函稱：點將家（公司）所出版三˙五新歌磁片僅作為
      輸入一次且僅得使用一次，點將家所發行三˙五新歌磁片，非經輸入點將家電
      腦伴唱硬碟不得播放，市售各廠牌電腦伴唱機均無法單獨以三˙五磁片獨立播
      放歌曲等情，亦有該會九十一年十月三十一日電唱利協九一第九一一○○二號
      函附卷可憑（見被告等所提九十二年四月十四日辯論意旨狀被證三十六）。依
      上可知，伴唱機業者於生產、錄製技術上，係先將完成混音後之電腦資料，儲
      存於傳統磁片中，因傳統磁片之容量僅有一．四四ＭＢ，僅得儲存二十至三十
      首一般歌曲，故須再將傳統磁碟片所儲存之電腦資料燒錄於伴唱機主機中，透
      過發聲卡發出音樂，並無業者首次賣伴唱機時，直接將磁片賣給消費者，只有
      事後出新歌時，將新歌儲存在磁片裡，將磁片連同歌單賣予消費者，作為補充
      用途；況縱使伴唱機製作之技術上可以做到以電腦ＭＩＤＩ三．五吋磁片獨立
      播放歌曲，惟此種做法非常不經濟，並不符伴唱機隨選隨唱之功能，消費者絕
      不可能接受此種不經濟之伴唱機，在此市場法則之運作下，不論是四、五年前
      技術條件較差的伴唱機市場，抑或技術條件大幅提升之現今伴唱機市場，均無
      任何一家業者生產之伴唱機有以電腦ＭＩＤＩ三．五磁片直接播放之功能，而
      係將音樂著作重製於伴唱機硬碟之方式提供伴唱機使用者隨選隨唱之功能。
（四）又被告點將家公司與寶麗金公司就系爭歌曲簽約後，自簽約迄今，寶麗金公司
      每年仍向被告點將家公司收取版稅，而其版稅計算之基礎不僅包括ＭＩＤＩ三
      ．五磁片，更包括所販賣伴唱機之數量，有被告點將家公司提出之支付版稅之
      統計表與發票附卷可憑，且寶麗金公司於簽約後，就被告點將家公司之使用歌
      曲是存入硬碟之方式，均未曾表示異議等情，亦據寶麗金公司職員丁○○於本
      院調查時到庭證述無誤（見本院卷第一宗第一二九頁）。是當時有詞曲音樂著
      作權之寶麗金公司於簽約時，顯已知悉被告點將家公司係生產伴唱機之業者，
      即將生產伴唱機，故須寶麗金公司授權錄製歌曲，錄製後之歌曲將先儲存於傳
      統磁片中，而後再轉燒錄於伴唱主機中，隨同伴唱機銷售供消費者使用之事實
      ，應堪以認定。從而，本件依雙方之簽約背景，就其所欲達成之經濟目的而言
      ，寶麗金公司授權使用範圍應為「授權被告點將家公司就寶麗金公司所授權歌
      曲同步配音錄製成電腦音樂合成資料，供被告點將家公司所生產之伴唱機使用
      ，即經由伴唱機之發聲卡解碼，發出音樂供購買伴唱機之消費者使用」；易言
      之，其使用方式，不論係以磁片插入伴唱機之卡匣藉發聲卡解碼電腦資料發聲
      ，或直接燒錄於主機晶片中藉發聲卡發聲，均屬上開授權使用之範圍，告訴人
      美華公司既係繼受寶麗金公司之權利，自應受此拘束。至美華公司雖指述被告
      點將家公司逾越授權使用範圍之合約書所約定「ＭＩＤＩ三‧五磁碟片」，惟
      依上開說明，被告點將家公司利用寶麗金公司授權使用之詞曲音樂著作，而作
      成無人演唱之「電腦ＭＩＤＩ音樂程式」（即音樂設備數位介面），於點唱時
      ，經由電腦輸出另行錄製之靜態畫面影像或另以ＶＣＤ輸出另行錄製之動態畫
      面影像作為背景，再以伴唱程式出現伴唱音樂，同時將音樂著作之歌詞顯示在
      畫面上，而成為獨立之「視聽著作」，即屬合法之「重製」，而非「改作」，
      其與系爭詞曲「音樂著作」為型態截然不同之著作，被告點將家公司就該「視
      聽著作」享有另一獨立著作財產權，被告點將家公司雖將該合法重製之視聽著
      作「灌錄」於其生產之伴唱機，惟其僅係重製自己已另合法取得之「視聽著作
      」，並非再次重製系爭詞曲之「音樂著作」，是難認被告點將家公司該部分之
      行為有第二次重製系爭詞曲之「音樂著作」，亦未侵害美華公司繼受取得之音
      樂著作財產權，其行為與著作權法第九十一條第二項之意圖銷售而擅自以重製
      之方法侵害他人之著作財產權罪之構成要件不符；而被告點將家公司將其享有
      之視聽著作重製於各種機型之伴唱機後，透過經銷商銷售於各業者，自亦難論
      以著作權法第九十三條第三款之明知為侵害著作權之物意圖營利而交付之方法
      侵害他人之著作權罪（至被告點將家公司有無違反雙方簽訂之「使用同意合約
      書」第一條第二項約定之「僅能以電腦ＭＩＤＩ三‧五磁碟片之產品型式出版
      發行」，此乃另一民事問題，亦即此僅係被告點將家公司與寶麗金公司簽約當
      事人得否據以為權利金計算之基礎而已，並不得作為授權使用詞曲「音樂著作
      」範圍之依據）。
（五）另被告點將家公司將上開經授權使用而取得之「視聽著作」重製於電腦音樂伴
      唱機，經由經銷商銷售予「卡拉ＯＫ」、「ＫＴＶ」、「ＰＵＢ」及其他公眾
      得出入之場所之營業者，公訴人認此部分使營業者誤以為可以「公開上映」，
      而為公開上映，而認另涉犯著作權法第九十二條擅自以「公開上映」之方法侵
      害他人之著作財產權罪云云。惟按「公開播送」、「公開上映」、「公開演出
      」乃分屬不同性質之著作財產權權能，所謂「公開播送」：指基於公眾接收訊
      息為目的，以有線電、無線電或其他器材，藉聲音或影像向公眾傳達著作內容
      。由原播送人以外之人，以有線電或無線電將原播送之聲音或影像向公眾傳達
      者，亦屬之；而「公開上映」係指：以單一或多數視聽機或其他傳送影像之方
      法於同一時間向現場或現場以外一定場所之公眾傳達著作內容；另所謂「公開
      演出」則係指：以演技、舞蹈、歌唱、彈奏樂器或其他方法向現場之公眾傳達
      著作內容。以擴音器或其他器材，將原播送之聲音或影像向觀眾傳達者，亦屬
      之。著作權法第三條第一項第七、八、九款分別有明文為定義。依前開定義，
      所謂「公開播送」乃分為無線播送、有線播送或其他器材播送，而所謂「無線
      播送」係以公眾接受訊息為目的，以無線通訊之方式傳達著作內容，例如電台
      及無線電視之廣播播送；而所謂「有線播送」亦係以公眾接受訊息為目的，惟
      以有線電氣通訊之方式傳達著作內容，例如有線電視系統之播送。因此，「公
      開播送」之播放者與接受訊息之觀眾或聽眾乃分屬不同之地點。反之，「公開
      上映」則係指以單一或多數視聽機或其他傳送影像之方法於同一時間向現場或
      現場以外一定場所之公眾傳達著作內容，亦即以單一或多數視聽機或其他傳送
      影像之方法，將視聽著作內容以影像再現於現場或現場以外一定場所之公眾，
      例如在電影院、餐廳、ＫＴＶ店、旅館房間．．．等場所以單一或多數視聽機
      或其他傳送影像之方法放映視聽著作。因此，「公開上映」之播映者與收看者
      都在同一現場。又同法第二十五條規定：「著作人專有公開上映其視聽著作之
      權利」，是詞曲「音樂著作」並無「公開上映權」甚明。另同法第二十六條規
      定：「著作人除本法另有規定外，專有公開演出其語文、音樂或戲劇著作之權
      利」、「著作人專有以擴音器或其他器材公開演出其表演之權利。但將表演重
      製或公開播送後再以擴音器或其他器材公開演出者，不在此限」，故「視聽著
      作」亦無「公開演出權」；另同法第二十四條規定：「著作人專有公開播送其
      著作之權利。但將表演重製或公開播送後再公開播送者，不在此限」，足見詞
      曲「音樂著作」及「視聽著作」均有此「公開播送權」，從而，參照前揭說明
      ，電腦伴唱機業者製作之「視聽著作」雖有利用他人之詞曲「音樂著作」（按
  此係指經音樂著作財產權人合法授權利用而言，否則若未經合法授權利用，即
      應為非法之「擅自重製」），惟該電腦伴唱機業者製作之「視聽著作」既為獨
      立之著作，則被利用之詞曲「音樂著作」即成為該電腦伴唱機內「視聽著作」
      之部分內容，故該電腦伴唱機內之「視聽著作」於「公開上映」時，應僅須得
      該「視聽著作」財產權人之同意或授權即可，而被利用之詞曲「音樂著作」之
      著作財產權人則不得再藉「公開上映」行為主張有詞曲「音樂著作」之「公開
      演出」。又電腦伴唱機業者製作之「視聽著作」存在之目的通常固係為供「演
      出」之用（例如唱歌），惟詞曲「音樂著作」之著作財產權人授權電腦伴唱機
      業者著作電腦伴唱「視聽著作」時，尚可於授權時決定是否保留「公開演出權
      」（按非指「視聽著作」於「公開上映」時，尚可藉「公開上映」行為主張有
      詞曲「音樂著作」之「公開演出」，而係指實際演唱歌曲、彈奏樂器等行為）
      ，故詞曲「音樂著作」之著作財產權人倘於授權電腦伴唱業者「重製」時明白
      約定保留「公開演出權」，則該電腦伴唱「視聽著作」於「公開上映」時，若
      另有利用涉及詞曲「音樂著作」之「公開演出行為」（例如現場歌唱、彈奏樂
      器．．．等），即因該電腦伴唱「視聽著作」之著作財產權人未另就此「公開
      演出」部分取得詞曲「音樂著作」之著作財產權人之授權，而無權同意他人「
      公開演出」該詞曲「音樂著作」。綜上，倘行為人僅以單一或多數視聽機或其
      他傳送影像之方法於同一時間向現場或現場以外一定場所之公眾傳達電腦伴唱
      機內「視聽著作」之著作內容（按此亦指業經音樂著作財產權人合法授權利用
      詞曲「音樂著作」之情形而言），而不涉及現場「公開演出行為」（例如唱歌
      、彈奏樂器．．．等行為），則詞曲「音樂著作」之著作財產權人即不得藉該
      電腦伴唱「視聽著作」之「公開上映」行為主張有詞曲「音樂著作」之「公開
      演出」。然倘該電腦伴唱「視聽著作」之著作財產權人未另經詞曲「音樂著作
      」之著作財產權人授權「公開演出」該詞曲「音樂著作」，且明示「使用者」
      （按指使用電腦伴唱機公開上映「視聽著作」者）倘需在公共場所或公眾得出
      入之場所「公開演出」（例如歌唱、彈奏樂器．．．）該詞曲「音樂著作」，
      需另得詞曲「音樂著作」之著作財產權人之授權，則行為人在公共場所或公眾
      得出入之場所「公開上映」電腦伴唱「視聽著作」時，倘另有「公開演出」詞
      曲「音樂著作」之行為（例如歌唱、彈奏樂器．．．），即應另得詞曲「音樂
      著作」之著作財產權人之授權。故一般餐廳或ＫＴＶ、卡拉ＯＫ業者於營業場
      所「公開上映」電腦伴唱「視聽著作」時，如經電腦伴唱機業者告知或明示倘
      另有「公開演出」詞曲「音樂著作」之行為（例如歌唱、彈奏樂器．．．），
      即應另得詞曲「音樂著作」之著作財產權人之授權，則該餐廳或ＫＴＶ、卡拉
      ＯＫ業者倘未經詞曲「音樂著作」之著作財產權人授以「公開演出權」，且未
      告知「消費者」不得有「公開演出」詞曲「音樂著作」之行為（例如歌唱、彈
      奏樂器．．．），乃在「消費者」不知情而無刑事責任能力下以「公開演出」
      之行為（例如歌唱、彈奏樂器．．．）侵害他人詞曲「音樂著作」之著作財產
      權，即為利用無刑事責任能力之第三人（即消費者）擅自以「公開演出」之方
      法侵害他人之著作財產權（詞曲「音樂著作」）之間接正犯。
（六）本件系爭歌曲之詞曲「音樂著作」之現在著作財產權人雖為美華公司，惟被告
      點將家公司係其電腦伴唱機內錄製之系爭電腦音樂伴唱「視聽著作」之著作財
      產權人，已如前述，而寶麗金公司當初授權被告點將家公司重製系爭歌曲之詞
      曲「音樂著作」時，雖與點將家公司約定僅供「家用」，有上開使用同意合約
      書可稽，然寶麗金公司既已授權點將家公司重製該系爭歌曲之詞曲「音樂著作
      」，則該被利用之系爭詞曲「音樂著作」已成為點將家公司電腦伴唱機內電腦
      音樂伴唱「視聽著作」之部分內容（被告點將家公司將該視聽著作重製於電腦
      伴唱機銷售，而非合約書約定之ＭＩＤＩ三‧五磁碟片出版發行，有無民事上
      之違約係另一問題，已如前述），故該點將家公司之電腦伴唱機內電腦音樂伴
      唱「視聽著作」於「公開上映」時，即僅須得該「視聽著作」財產權人即點將
      家公司之同意或授權即可，而被利用之系爭歌曲之詞曲「音樂著作」之著作財
      產權人（包括寶麗金公司及告訴人美華公司）則不得再藉該點將家公司之電腦
      伴唱機內電腦音樂伴唱「視聽著作」有「公開上映」行為而主張有詞曲「音樂
      著作」之「公開演出」；是「卡拉ＯＫ」、「ＫＴＶ」、「ＰＵＢ」及其他公
      眾得出入之場所之營業者「公開上映」該點將家公司之電腦伴唱機內電腦音樂
      伴唱「視聽著作」，充其量僅需得點將家公司之同意或授權即可，縱未得點將
      家公司之同意或授權，亦僅係侵害點將家公司「視聽著作」之著作財產權，而
      與該詞曲「音樂著作」之著作財產權人即告訴人美華公司無涉。
（七）再公訴人係認被告點將家公司使「卡拉ＯＫ」、「ＫＴＶ」、「ＰＵＢ」及其
      他公眾得出入之場所之營業者「公開上映」該點將家公司之電腦伴唱機內電腦
      音樂伴唱「視聽著作」，而業者是否有在「公開上映」電腦音樂伴唱「視聽著
      作」時，現場提供演唱器材（例如麥克風、喇叭．．．等）供不特定客人「公
      開演出」系爭歌曲之詞曲「音樂著作」部分，則未經公訴人於起訴書之犯罪事
      實論及，而各業者縱有此部分之行為，能否認為仍在本件之起訴範圍內，實屬
      有疑。惟不論前開部分是否在本件之起訴範圍內，系爭歌曲之伴唱「視聽著作
      」在公開上映時，公眾得出入之營業場所之客人得否「公開演出」系爭六首歌
      曲之詞曲「音樂著作」，端視業者本身有無經過「音樂著作」之著作財產權人
      即美華公司同意，或有無透過仲介團體取得公播權而定。又因我國之音樂著作
      仲介團體有中華音樂著作權人聯合總會、社團法人中華音樂詞曲仲介協會及中
      華民國著作權人協會等，渠等受著作權人委託管理其著作權事宜，並授權已支
      付合理公播費用之音樂著作使用人公開演出之權利，是依我國現制，既然另有
      合法方式可使業者取得公開演出之權利，被告點將家公司是否一販賣內含合法
      取得「視聽著作」之伴唱機即違反著作權法，即有討論空間，並應斟酌個案情
      況以資判斷。本件被告點將家公司雖將其享有之視聽著作重製於各種機型之伴
      唱機後，透過經銷商銷售於各業者，並於廣告宣傳單上載明：「再多客人也不
      怕」、「不需任何工具，只要擁有場地或店面，就可自己當老闆輕鬆賺大錢」
      、「演唱者可面對觀眾」、「商機處處好利多」、「多樣化組合，延伸無限商
      機」、「提升你在商業運用時的靈活度與降低投資成本預算，是你最佳的選擇
      」、「內含歌曲均獲合法授權，賺錢最輕鬆」，並標示適合「社區活動中心」
      、「釣蝦場」、「健身房」、「俱樂部」、「遊樂場」、「電影院」、「休息
      區」、「飯店」、「活動中心」、「機關」、「學校」、「工廠」、「公司」
      、「社團」等場所，並附有「投幣式」等相關設備供業者組裝等文字，惟被告
      點將家公司並未就是否取得「公開演出」之公開播映權為任何積極之表示，反
      係於廣告宣傳單上載明：「公共場所公開播放時，請另備公開播放證」、「可
      在營業場所公開使用，使用者應事先與著作權人所委託之仲介團體支付權利金
      後，始得在公開場所公開演出使用」等字樣（見八十九年度偵續字第六五號偵
      查卷第三十八至四十一頁、原審卷第二宗第二一九頁），且被告點將家公司提
      供點唱機所用之歌本每頁均明白註記：「本伴唱機內歌曲，若欲於公開場所播
      放，應先與著作權人或所委託相關團體聯繫，經同意授權後，始得在公開場所
      播放」（見同上偵續卷第一二二至一三七頁），顯見被告點將家公司並無致消
      費者誤認其已取得合法之公開播放權之情形，是被告點將家公司透過經銷商銷
      售伴唱機予業者，縱業者在公開場合「公開上映」系爭歌曲之伴唱「視聽著作
      」，或自行提供予不特定客人「公開演出」，亦難認被告點將家公司有涉犯著
      作權法第九十二條擅自以「公開上映」或「公開演出」之方法侵害他人之著作
      財產權罪。
（八）末退步言之，按版稅乃著作權人授權他人合法重製其著作之對價，而如上所述
      ，寶麗金公司明知被告點將家公司將系爭歌曲灌入所生產之伴唱機加以販售，
      卻從未對被告點將家公司提出任何異議，且持續依販賣伴唱機機台數量收取版
      稅，雙方對於音樂著作儲存於伴唱機之硬碟中，顯然已有默示合意存在，致使
      得被告等主觀認知上，均認被告點將家公司確有權重製系爭歌曲於伴唱機硬碟
      內，亦難認被告等有何明知並違法重製系爭歌曲之犯意可言。
八、此外，復查無其他證據足資證明被告點將家公司、丙○○、乙○○分別涉有公訴
    人所指上開違反著作權法，且以之為常業之犯行，則其等被訴上開違反著作權之
    犯行，應屬不能證明。是原審以不能證明被告等犯罪，依刑事訴訟法第三百零一
    條第一項之規定，諭知被告等無罪之判決，經核並無不合。檢察官上訴意旨仍執
    上詞，認應就被告等予以論罪科刑，而指摘原判決不當，經查亦無理由，應予駁
    回。
九、上揭被告點將家公司、丙○○、乙○○違反著作權法案件，既均經為無罪之諭知
    ，則檢察官以有連續犯裁判上一罪關係而移送本院併辦部分，即臺灣臺中地方法
    院檢察署九十年度偵字第一六○○六號案件（含該署九十年度偵字第一五九三○
    號、八十八年度偵續字第二八四號、八十九年度偵字第四八二一、一五０五三號
    、八十八年度他字第三八三○號、八十七年度偵字第二五五二○號、台灣新竹地
    方法院檢察署八十七年度偵字第三二三八號、五三三四號），自非本案起訴效力
    所及，本院自不得併予審究，應退由檢察官另行依法處理。
十、據上論斷，應依刑事訴訟法第三百六十八條判決如主文。
本案經檢察官戊○○到庭執行職務。
中      華      民      國      九十二      年     五     月    六      日
                                   臺灣高等法院臺中分院刑事第八庭
                                         審判長法  官  羅  得  村
                                               法  官  劉  榮  服
                                               法  官  黃  文  進
右正本證明與原本無異。
本件檢察官得上訴。
如不服本判決應於收受送達後十日內向本院提出上訴書狀，其未敘述上訴之理由者並
得於提起上訴後十日內向本院補提理由書（均須按他造當事人之人數附繕本）。
                                               書記官  許  麗  花
中      華      民      國    九十二     年      五       月     七     日
                               Ｆ


司法院資訊處製作；財團法人民間司法改革基金會備份。
